【裁判字號】    97,簡,114
【裁判日期】    970930
【裁判案由】    食品衛生管理法
【裁判全文】
高雄高等行政法院簡易判決
                                     97年度簡字第00114號
原      告  甲○○
被      告  高雄市政府衛生局
代  表  人  乙○○ 局長
訴訟代理人  丙○○
上列當事人間因食品衛生管理法事件，原告不服高雄市政府中華
民國97年4月21日高市府法一字第0970019808號訴願決定，提起
行政訴訟，本院判決如下：
    主  文
原告之訴駁回。
訴訟費用由原告負擔。
    事實及理由
一、事實概要：
    緣原告於民國96年3月27日在雅虎奇摩拍賣網站（網址為：h
    ttp：//tw.f3.page.bid.yahoo.com/tw/auction/e00000000
    ）刊登「納豆明日葉養生精力湯」食品廣告，其內容載有：
    「明日葉證實對下列疾病有顯著改善及維持健康：腸胃病、
    肝臟病、糖尿病、高血壓．．．癌症．．．強精．．．等，
    大人、小孩、孕婦皆可食用。食用量多效果更佳，有助減肥
    ．．。」（下稱系爭廣告）等文字，案經雲林縣衛生局查獲
    後移送被告處理，被告乃派員調查後斟酌全案事證及調查結
    果，審認系爭廣告為原告所刊登且內容涉及誇張或易生誤解
    ，核有違反食品衛生管理法第19條第1項規定之事實明確，
    爰依同法第32條第1項規定裁處新台幣（下同）3萬元罰鍰，
    原告不服，提起訴願，遭決定駁回，遂提起本件行政訴訟。
二、原告起訴意旨略謂：（一）關於被告主張原告有刊登違反食
    品生管理法之商品一案，原告已竭盡所能提供相關資料佐證
    此網路廣告非原告所刊登，原告去電雅虎國際資訊股份有限
    公司（下稱雅虎公司）求證，他們也以電子郵件回覆原告帳
    號被盜用，然高雄市警察局左營分局(下稱左營分局)卻告知
    原告，其去函雅虎公司查無網路帳號登入使用紀錄，而原告
    再次去電雅虎公司，該公司之服務人員卻告知無警政單位來
    函之紀錄。（二）網路無國界，高科技電腦犯罪層出不窮，
    原告帳號確實被植入木馬程式為他人所盜用。原告承認noch
    eatme此帳號為原告所申請無疑，但爭議廣告卻絕非原告登
    入此帳號後所刊登，未經詳查便定論帳號申請人即為刊登者
    ，實令人不服。（三）原告透過雅虎公司詳查該廣告並無任
    何交易記錄或受害者，也無從證明何人所刊登，而目前電腦
    犯罪手法愈益高明，電腦位址（IP）也可仿冒，更毋論盜用
    。然高雄市政府對原告所提之訴願，卻著重在該廣告之描述
    是否有違反食品衛生管理法之情事，對原告所提之雅虎公司
    服務人員回覆帳號被盜用一事，卻輕描淡寫帶過，且一再強
    調無有力證明原告帳號是否遭盜用之情事，然此調查行為屬
    原告該履行之義務？那原告所繳納予國家之稅何用？原告已
    盡力提供所有資料及證明，且願意配合所有調查活動，但所
    有相關單位卻沒有任何調查活動，原告情何以堪？（四）高
    雄市政府回函敘述左營分局向雅虎公司調查無96年3月1日至
    6月1日之網路IP資料，無法證明該期間遭人冒用。然無保存
    重要之IP登入資料為平凡之網路使用者該盡之責任？且無網
    路IP資料無法證明遭人冒用，就可以證明是原告電腦所登入
    刊登？請相關單位詳查，原告確無刊登此廣告之事實，爰訴
    請撤銷訴願決定及原處分云云。
三、被告則以：（一）原告96年10月18日向高雄市警察局左營分
    局文自派出所（下稱文自派出所）報案，告知伊之帳號為「
    nocheame」，此與伊之真正帳號「nocheatme」相差一個「t
    」字，因此雅虎公司查詢結果can't find this user，此有
    雅虎公司答覆左營分局偵字第0960025285號公文之回函及左
    營分局簽稿會核單，偵查隊之偵查佐楊寶昇會核意見：「本
    案經查文自所筆錄登載帳號經比對有誤．．．。」可稽，簡
    言之，原告係研究所畢業，且為27歲之年輕人，為何伊向文
    自派出所報案之帳號卻係錯誤的，而謊報之帳號nocheame與
    真正之帳號nocheatme，乍看之下難以區辨，然一個字母之
    差，電腦之帳戶即為不同，因此無法追查盜用者之IP。（二
    ）再依消費者保護法施行細則第23條規定：「廣告」指利用
    電視、廣播、影片、幻燈片、報紙、雜誌、傳播、海報、招
    牌、牌坊、電話傳真、電子視訊、電子語音、電腦或其他方
    法，可使不特定多數人知悉其宣傳內容之傳播。因此，透過
    各種媒體管道（包含網際網路之連結），可使不特定多數人
    知悉其宣傳內容，進而達到招徠商業利益之效果，即構成廣
    告行為。若廣告內容有涉及違反食品衛生相關法令之規定者
    ，即屬違法（行政院衛生署95年4月12日衛署食字第0950014
    498號函）。又參照行政院衛生署95年4月13日衛署食字第09
    50014814號函釋示：「廣告行為之構成，係可使不特定多數
    人知悉其宣傳內容，進而達到招徠商業利益之效果。故網站
    中如有販售特定產品，則網站內所有網頁，及經由該網站聯
    結之網站、網頁、網址等內容，均屬於廣告範疇，若有涉及
    違反食品衛生相關法令之規定者，即屬違法。」查衛生機關
    對於可能涉嫌違規之食品廣告標示案件，均視個案所傳達消
    費者訊息之整體表現，包括文字敘述、產品品名、圖案、符
    號等，綜合研判是否違反衛生相關法規，以達毋枉毋縱之管
    理目標。另參照行政院衛生署84年12月30日衛署食字第8407
    6719號函釋示，「廣告內容如未針對某特定食品產品，且僅
    宣傳營養成分之營養價值，則視為對民眾之營養宣導教育，
    並未違反食品衛生管理法規定。然查食品廣告如為推介特定
    食品，同時以就該產品所含成分，宣稱可達特定之生理功能
    或效果，則易使民眾誤認僅食用該品即可達到改善生理機能
    效果，已明顯誤導民眾正確均衡飲食之觀念，則違反食品衛
    生管理法規定。」（三）另原告知悉其帳號被人盜用作違法
    行為時，卻遲遲不向警方報案偵辦，已屬可疑，又原告96年
    10月18日報案時向警方報錯帳號名稱，若非心虛何以至此？
    而且訴願時或補充訴願理由時隻字不提伊報錯帳號乙事。故
    原告主張其雅虎帳號遭人盜用，洵非真實；另網路帳號及密
    碼為本人自管自用為常態，遭人盜用為變態，參考最高法院
    70年台上字第461號判例及97年度台上字第216號判決，原告
    除報錯帳號之報案證明外，並無其他證明，即原告對其主張
    被盜用帳號之事實，並未負舉證責任。原告以各種藉口推托
    搪塞，希冀免除違反食品衛生管理法規責任，並無可採。（
    四）是原告於96年3月27日於奇摩拍賣網路（http://tw.f3.
    page.bid.yahoo.com/tw/show/auction/e00000000）刊登「
    納豆明日葉養生精力湯」產品，廣告內容「明日葉證實對下
    列疾病有顯著改善及維持健康：腸胃病、肝臟病、糖尿病、
    高血壓、低血壓及貧血、癌症、消除疲勞、宿醉、肩酸、氣
    喘、強精．．．等，食用量多效果更佳，有助減肥」等詞句
    ，涉及誇張及易生誤解，被告考量原告違規情節非重大，依
    據食品衛生管理法第19條第1項之規定，同法第32條第1項規
    定處罰鍰3萬元，只選擇最輕之法律效果，業已兼顧法、理
    、情及行政目的之達成，簡言之，原處分並無違法或不當或
    違反比例原則之處等語，資為抗辯，並聲明求為判決駁回原
    告之訴。
四、前揭第1項事實概要欄所載之事實，有雲林縣衛生局96年7月
    3日雲衛食字第0967000485號函及所附雅虎奇摩拍賣網站有
    關原告本件廣告資料、被告96年10月15日高市衛食字第0960
    034998號裁處書等影本附於原處分卷可憑，應堪信實。原告
    雖主張：此網路廣告非原告所刊登，原告去電雅虎公司求證
    ，他們也以電子郵件回覆原告帳號被盜用；網路無國界，高
    科技電腦犯罪層出不窮，原告帳號確實被植入木馬程式為他
    人所盜用，原告透過雅虎公司詳查該廣告並無任何交易記錄
    或受害者，也無從證明何人所刊登，而目前電腦犯罪手法愈
    益高明，電腦位址（IP）也可仿冒，更毋論盜用，原告確無
    刊登此廣告之事實云云，資為爭論。經查：
(一)按「對於食品、食品添加物或食品用洗潔劑所為之標示、宣
    傳或廣告，不得有不實、誇張或易生誤解之情形。」「違反
    第19條第1項規定者，處新臺幣3萬元以上15萬元以下罰鍰；
    ．．．。」為行為時食品衛生管理法第19條第1項、第32條
    第1項前段定有明文。次按「本法第22條及第23條所稱廣告
    ，指利用電視、廣播、影片、幻燈片、報紙、雜誌、傳單、
    海報、招牌、牌坊、電腦、電話傳真、電子視訊、電子語音
    或其他方法，可使不特定多數人知悉其宣傳內容之傳播。」
    亦為消費者保護法第23條所明定。又「廣告內容如未針對某
    特定食品產品，且僅宣傳營養成分之營養價值，則視為對民
    眾之營養宣導教育，並未違反食品衛生管理法規定。然查食
    品廣告如為推介特定食品，同時以就該產品所含成分，宣稱
    可達特定之生理功能或效果，則易使民眾誤認僅食用該品即
    可達到改善生理機能效果，已明顯誤導民眾正確均衡飲食之
    觀念，則違反食品衛生管理法規定。」並經行政院衛生署84
    年12月30日衛署食字第84076719號函釋示在案。
(二)原告雖主張:此網路廣告非原告所刊登，原告去電雅虎公司
    求證，他們也以電子郵件回覆原告帳號被盜用云云。惟查，
    經原告向雅虎公司表明其使用奇摩拍賣服務時，其帳號有遭
    用且刊登商品，請雅虎公司查明其情事，經雅虎公司覆稱
    :「非常感謝您的來介，造成您的困擾及不便，我們深表歉
    意。關於您的問題，很抱歉，由於此帳號：nocheatme因使
    用雅虎奇摩拍賣服務時，有遭用且刊登商品，經過我們判
    斷將有可能導致詐欺情事的發生，基於交易安全也為了保障
    您的權益，雅虎奇摩已將此帳號停權。」等語，觀諸雅虎公
    司上述覆函之內容，可知雅虎公司並非已查明原告上述帳號
    確遭他人用屬實，僅因原告向其反應帳號有遭用情事，
    為保障交易安全及原告之權益，將原告上述帳號為停權之處
    理，自不得僅憑雅虎公司前述覆函，遽認雅虎公司確已查明
    前述廣告係原告遭他人用帳號所為，原告上述主張，自非
    可採。次查，經雲林縣衛生局於96年5月2日、左營分局於同
    年8月9日、9月4日向雅虎公司查明係何人刊登系爭廣告時，
    雅虎公司均覆稱：「1、貴局來函所指網頁內容係本公司網
    友使用本公司雅虎奇摩拍賣服務所刊登之內容，合先說明。
    2 、按本公司雅虎奇摩拍賣服務係提供一交易平台，供使用
    者得便捷刊登拍賣物品及搜尋拍賣物品，使用者如欲使用該
    平台刊登拍賣物品，需先成為本公司拍賣服務會員，並於其
    電腦鍵入物品說明內容及上載相關照片後，系統即自動刊登
    拍賣物品，供其他使用者搜尋、瀏覽之。核本公司拍賣服務
    之性質，係一單、中立的連接買方與賣方之介面，該商業模
    式與一般之媒體或網路廣告刊登並不相同，使用者刊登之內
    容並不經本公司事先同意或審查，惟依本公司拍賣服務使用
    條款規定，使用者不得有違反法令之情事，本公司如經發現
    使用者刊登之內容涉有違反法令之情形時，均即刻移除相關
    內容。3、茲謹提供鈞局所詢拍賣會員登錄之基本資料(如下
    )，惟應說明者為囿於網縩網路之特性，本公司無法保證該
    等資料為完整正確且真實，敬請貴局諒查。」等語，亦有雅
    虎公司上述函影本附於處分卷可稽。依雅虎公司上述函所述
    內容觀之，原告確為前述帳號之使用者，系爭廣告為原告該
    帳號所刊登，惟使用者刊登之內容並不經雅虎公司事先同意
    或審查，雅虎公司亦不知實際刊登者確係何人。再查，有關
    電腦位址（IP）之資料，雅虎公司僅保存6個月乙節，亦經
    左營分局偵查佐楊寶昇查明無訛，有該分局簽稿會核單影本
    附於原處分卷可查，是刊登系爭廣告之電腦位址既已無從查
    明，自無法證明系爭廣告確非由原告電腦位址所刊登，況縱
    查明系爭廣告非由原告電腦位址所刊登，然原告之前述帳號
    非僅限於原告之電腦位址得使用，亦無從為原告有利之認定
    。按網路帳號及密碼為本人自管自用為常態，遭人盜用為變
    態，參諸上述說明，原告並無法證明其上述帳號確遭他人
    用，參諸原告於起訴狀亦陳稱：原告透過雅虎公司詳查該廣
    告並無任何交易記錄或受害者，也無從證明何人所刊登屬實
    ，是被告認定系爭廣告係原告所刊登，並無不合。是原告另
    稱：網路無國界，高科技電腦犯罪層出不窮，原告帳號確實
    被植入木馬程式為他人所盜用，原告透過雅虎公司詳查該廣
    告並無任何交易記錄或受害者，也無從證明何人所刊登，而
    目前電腦犯罪手法愈益高明，電腦位址（IP）也可仿冒，更
    毋論盜用，原告確無刊登此廣告之事實乙節，亦不可採。另
    查，原告於96年3月27日於奇摩拍賣網路（http://tw.f3.pa
    ge.bid.yah oo.com/tw/show/auction/e00000000）刊登「
    納豆明日葉養生精力湯」產品，廣告內容「明日葉證實對下
    列疾病有顯著改善及維持健康:腸胃病、肝臟病、糖尿病、
    高血壓、低血壓及貧血、癌症、消除疲勞、宿醉、肩酸、氣
    喘、強精．．．等，食用量多效果更佳，有助減肥」等詞句
    ，揆諸衛生署前揭函釋意旨，其內容涉及誇張、易生誤解，
    被告依食品衛生管理法第19條第1項、第32條第1項規定處原
    告罰鍰3萬元，並無違誤。
五、綜上所述，原告之主張，並不可採。從而，被告以原告違反
    食品衛生管理法第19條第1項、第32條第1項規定處原告罰鍰
    3萬元，其認事用法，洵無違誤，訴願決定予以維持，亦無
    不合。原告起訴意旨求予撤銷其罰鍰處分，非有理由，應予
    駁回。又本件為簡易訴訟事件，爰不經言詞辯論為之。
六、據上論結，本件原告之訴為無理由，依行政訴訟法第233條
    第1項、第236條、第98條第1項前段，判決如主文。
中    華    民    國    97    年    9     月    30    日
            高雄高等行政法院第四庭
                              法官  林  勇  奮
以上正本係照原本作成。
如不服本判決，應於送達後20日內，向本院提出上訴狀並表明上
訴理由，如於本判決宣示後送達前提起上訴者，應於判決送達後
20日內補提上訴理由書（須按他造當事人人數附繕本）。
中    華    民    國    97    年     9    月   30     日
                            書記官  黃  玉  幸
附註:
行政訴訟法第235條（第1項、第2項）:
對於適用簡易程序之裁判提起上訴或抗告，須經最高行政法院之
許可。
前項許可，以訴訟事件所涉及之法律見解具有原則性者為限。


司法院資訊處製作；財團法人民間司法改革基金會備份。
